【裁判字號】    98,訴,938
【裁判日期】    990402
【裁判案由】    給付金錢
【裁判全文】
臺灣臺北地方法院民事判決          98年度訴字第938號
原      告  丙○○
被      告  乙○○
            丁○○
上列當事人間給付金錢事件，本院於九十九年三月十七日言詞辯
論終結，判決如下：
    主  文
原告之訴駁回。
訴訟費用由原告負擔。
    事實及理由
一、原告主張：
（一）原告與被告丁○○、乙○○為姊妹關係，被告為原告之妹
      妹，被告乙○○與原告曾共有坐落於臺北縣中和市○○路
      一八一號五樓之房屋與坐落基地（下稱系爭房地），應有
      部分各為二分之一。民國八十八年一月間，被告要求原告
      搬離系爭房屋，原告因此需另購房屋，被告即承諾以新臺
      幣（下同）二百萬元之價格，向原告購買其應有部分，然
      被告僅於八十八年二月十九日、三月六日先後匯款六十萬
      元、二十三萬五千元，共計八十三萬五千元，尚有一百一
      十萬元尚未清償。之後被告竟冒用原告名義，偽刻原告之
      印章，蓋在土地登記申請書等相關文書後，持向臺北縣中
      和市地政事務所辦理所有權移轉登記，將原告就系爭房地
      之應有部分移轉登記予被告乙○○而侵佔入己。系爭房地
      嗣以五百九十五萬元售出，以原告持有系爭房屋之二分之
      一持分計，應分得二百九十七萬五千元，惟被告既僅支付
      前開八十三萬五千元，原告自得請求其給付差額之二百一
      十四萬元價金。
（二）對於被告抗辯之陳述：原告除前開八十三萬五千元外，並
      未收到被告所給付之其餘價金。且原告前雖曾向被告追討
      ，但被告均告以無錢支付。而原告另行購屋之價金，係原
      告工作所得，與被告無關。
（三）綜上，原告爰為訴之聲明並求為判決：被告應給付原告二
      百一十四萬元及自八十八年四月起至九十八年二月止，按
      年息百分之六計算之利息。
二、被告辯稱：
（一）系爭房地為兩造父親於七十六年間所購買，登記於原告與
      被告乙○○名下，並提供兩造父親居住。八十六年底，原
      告與父親失和，其後二人時起勃谿，被告乃與原告協商，
      請原告另行覓屋居住，以免父女持續衝突。原告乃要求被
      告給付二百萬元，以供原告另購屋使用，並於八十七年十
      二月四日，協同被告乙○○至臺灣板橋地方法院公證處辦
      理系爭房地買賣之公證事宜，約定系爭房屋買賣價金為二
      百萬七千八百三十五元，其中房屋部分價金為二十五萬七
      千四百元、土地部分價金為一百七十五萬四百三十五元，
      並無原告所主張之偽造原告印章辦理過戶之情事，是被告
      並未不法侵害原告權利，況原告所主張事實，迄今亦已逾
      民法第一百九十七條第一項之請求權時效，且被告丁○○
      亦非系爭買賣契約之當事人。
（二）自原告於八十七年同意另行覓屋起，被告丁○○即於同年
      十一月三十日、十二月三十一日分別交付原告現金五十萬
      元、六十萬元，被告乙○○則於同年十二月二十二日、八
      十八年一月十四日代原告繳付土地增值稅二十九萬七千零
      七十七元、贈與稅二萬九千二百六十五元，八十八年一月
      二十九日給付原告其購屋所需交屋款二十七萬五千元，復
      於同年二月十二日交付原告六十五萬五千元、三月六日電
      匯原告二十三萬五千元，除代繳費用外，共計給付原告二
      百二十六萬五千元，已超逾買賣契約所約定之價金。
（三）被告丁○○於八十七年十一月三十日交付五十萬元予原告
      後，原告開始辦理所有權移轉，若被告未為給付，原告不
      會辦理所有權移轉。截至八十七年十一月三十日止，被告
      共給付原告一百一十萬元，原告因此方能於八十八年初，
      用以支付其所購臺北縣中和市○○路二四一號六樓之一房
      屋之頭期款，計為九十二萬九千三百一十元，顯見被告確
      已給付原告前開款項，原告才會將證件交予被告過戶，原
      告所提銀行證明資料亦係由此而來。嗣八十八年後，被告
      基於姊妹情誼，見原告經濟生活狀況不佳，時而資助二至
      三萬不等之需，迄今已逾五十萬元，倘被告十年來尚拖久
      其債務不履行，原告不可能隱忍至今。
（四）綜上，被告為答辯聲明並求為判決：原告之訴駁回。
三、經查：
（一）兩造為姊妹關係，系爭房地前登記為原告及被告乙○○共
      有，應有部分各二分之一，嗣後兩造約定，原告之應有部
      分二分之一，於八十八年一月二十一日以買賣為由移轉登
      記為被告乙○○所有，價金為二百萬元，被告乙○○為此
      於八十八年二月十九日匯款三筆共計六十萬元、另於同年
      三月六日匯款二十三萬五千元至原告之銀行帳戶，被告乙
      ○○後於五百九十五萬元售出系爭不動產。
（二）原告前以被告共同意圖為自己不法之所有，於八十八年一
      月間，向原告謊稱願以二百萬元之價格，購買其應有部分
      ，並要求原告搬離系爭房屋，被告二人嗣後僅支付九十萬
      元，竟冒用原告名義，偽刻原告之印章，蓋在土地登記申
      請書等相關文書後，持向臺北縣中和市地政事務所辦理所
      有權移轉登記，將原告之系爭房地應有部分二分之一移轉
      登記予被告乙○○而侵佔入己。又被告另基於共同意圖為
      自己不法之所有，於八十八年一月間，於原告搬離上址後
      ，竊取原告所有之首飾含大頭幣（錢幣）、心型墬子、心
      型戒子、翡翠戒子、鑽戒、麻花鍊、手鍊五錢及六錢各一
      個，冷氣機、熱水器及瓦斯爐各一台。因認被告共同涉有
      刑事行行使偽造私文書、使公務員登載不實、竊盜、侵占
      及詐欺取財等罪嫌而提出刑事告訴，經臺灣板橋地方法院
      檢察署為不起訴處分確定。
    上開情事，為兩造所不爭執，並有原告所提出之印鑑登記申
    請書、土地登記申請書及被告所提出之台灣板橋地方法院檢
    察署檢察官九十六年度偵字第二四一九０號、九十七年度調
    偵字第二０六號、九十七年度偵續字第三０四號不起訴處分
    書（被證一）各一份為證，先予確認。
四、按因故意或過失，不法侵害他人之權利者，負損害賠償責任
    。故意以背於善良風俗之方法，加損害於他人者亦同。違反
    保護他人之法律，致生損害於他人者，負賠償責任。但能證
    明其行為無過失者，不在此限。民法第一百八十四條固有明
    文規定，惟按因侵權行為所生之損害賠償請求權，自請求權
    人知有損害及賠償義務人時起，二年間不行使而消滅。自有
    侵權行為時起，逾十年者亦同，同法第一百九十七條亦規定
    甚詳。原告主張被告於八十八年一月間竟冒用原告名義偽刻
    原告之印章，蓋在土地登記申請書等相關文書後，持向臺北
    縣中和市地政事務所辦理所有權移轉登記，將原告就系爭房
    地之應有部分移轉登記予被告乙○○而侵佔入己，系爭房地
    嗣以五百九十五萬元售出，以原告持有系爭房屋之二分之一
    持分計，應分得二百九十七萬五千元，惟被告既僅支付前開
    八十三萬五千元，原告自得請求其給付差額之二百一十四萬
    元價金等情，查原告之系爭房地應有部分二分之一移轉登記
    為被告乙○○之時間為八十八年一月二十一日，再由被告乙
    ○○移轉登記為訴外人林原蓉之時間為九十五年五月三日，
    此有系爭房地之登記謄本一份在卷可稽（見本院九十八年度
    北調字第六十四頁至七十頁），又原告於上開刑事案件偵查
    程序中並陳稱「九十五年三月十八日父親去世後，差不多一
    個月後，我問丁○○我還能拿多少錢，結果他說已經給我了
    ，我趕快去調資料，才發現只有給我八十三萬五千元」，（
    見上開九十七年度偵續字第三０四號偵查卷宗第四十八頁）
    ，而原告提起本案之時間為九十八年二月十七日，此有本院
    收狀戳章印文一枚可稽，是被告以原告之侵權行為損害賠償
    請求權已經罹於兩年時效而歸於消滅資為抗辯，堪以採信。
五、再按當事人主張有利於己之事實者，就其事實有舉證之責任
    ，民事訴訟法第二百七十七條前段有明文規定。經查，原告
    主張兩造約定被告乙○○給付價金二百萬元予原告後，原告
    將其所有之系爭房地應有部分二分之一移轉登記為被告乙○
    ○所有，雖為兩造所不爭執，然被告辯稱業已給付價金完畢
    ，則為原告所不承認，主張被告僅給付其中八十三萬五千元
    等語，則被告對於上開價金債權業已清償完畢之有利事實，
    依據上開法文之規定，自應負舉證之責任。惟按證明應證事
    實之證據資料，並不以可直接單獨證明之直接證據為限。凡
    先綜合其他情狀，證明某事實，再由某事實為推理，資以證
    明應證事實，該證明某事實之間接證據，亦包括在內，最高
    法院亦著有八十五年度台上字第八五六號裁判要旨可資參照
    。是被告縱然無法提出直接證據以資證明，然被告所提出之
    間接證據，足以證明客觀事實，然後得以證明原告之上開債
    權業已全部獲償，依據上開說明，亦非法之所不許。經查：
（一）被告雖辯稱業已於八十七年年底自銀行帳戶提領現金共計
      一百一十萬元後，將之交付原告，以為原告另行購屋之頭
      期款，並提出被證二所示之台北富邦銀行對帳單一份為證
      ，雖為原告所不承認，而觀諸上開對帳單，亦僅記載上開
      被告乙○○之銀行帳戶於八十七年十一月三十日提領現金
      五十萬元，於同年十二月三十一日提領現金六十萬元，確
      實難以遽而認定上開現金確實交付予原告，然參以原告另
      行購屋需先支付頭期款九十二萬九千三百一十元，此為原
      告於上開偵查案件中所不否認（見上開九十七年度偵續字
      第三０四號處分書）第五頁，又原告雖主張其係以自有資
      金支付其另行購屋之頭期款，並於本案言詞辯論期日陳稱
      「（原告主張另購之房屋頭期款一百一十萬元，為原告自
      行支付，有無相關之事證？）我有銀行的證據」（見九十
      八年九月二十三日本案言詞辯論筆錄），然至本案言詞辯
      論終結，原告亦未能提出其所指稱之上開銀行證據。
（二）被告辯稱系爭房屋本由原告與兩造之父親失和，後因雙方
      失和，兩造遂約定由被告給付原告二百萬元，原告將系爭
      房地應有部分二分之一移轉登記予被告乙○○之原因，原
      告因而遷出系爭房屋另行購屋之情事，為原告所不爭執，
      若謂原告之價金債權未能全數獲償，以當時兩造為上開約
      定之動機與客觀情狀以觀，原告當不願自系爭房屋遷出，
      並將系爭房地應有部分二分之一移轉登記予被告乙○○。
（三）而關於原告何以遲至九十八年間始提起本件訴訟？原告當
      庭陳稱「我一直有向他追討，但是他們都說沒錢」（見本
      案九十八年九月二十三日言詞辯論筆錄），然查，原告之
      台新銀行中和分行帳戶，自九十五年一月一日起至九十六
      年十二月三十一日為止，從被告乙○○帳戶陸續轉帳存入
      原告之上開帳戶之金額，即共計為八萬餘元，此有台新銀
      行九十九年一月二十二日函文及所檢具之交易明細查詢一
      份在卷可稽，證人甲○○○到庭證稱「有一次被告乙○○
      有託我拿一萬多元給原告，我是在公司樓下拿現金給原告
      ，應該是民國九十幾年的事情」，可知被告辯稱其基於姊
      妹情誼，於八十八年以後，時而資助原告，較為可採，原
      告辯稱其曾向被告追討，但被告均告以無錢等情，較不可
      採。則原告遷出系爭房屋迄今迄今已逾十年，如被告確實
      積欠上開債務尚未清償，原告當不致迄今始提出本件訴訟
      。
（四）綜上，被告辯稱渠等已經清償價金完畢，應可採信。
六、此外，原告主張被告竟冒用原告名義，偽刻原告之印章，蓋
    在土地登記申請書等相關文書後，持向臺北縣中和市地政事
    務所辦理所有權移轉登記，將原告就系爭房地之應有部分移
    轉登記予被告乙○○而侵佔入己，惟依據民事訴訟法第二百
    七十七條前段之規定，原告應就上開主張舉證以實其說，然
    原告並未能舉證說明之，復參以原告以前揭事實對被告提起
    上開刑事告訴，業經台灣板橋地方法院檢察署檢察官為不起
    訴處分確定，前已述及。則原告既然已將系爭房地所有權應
    有部分二分之一移轉登記予被告乙○○所有，即被告乙○○
    為系爭房地之所有權人，則被告乙○○自可取得系爭房地出
    售之價金，原告以系爭房地所有權應有部分二分之一權利人
    之地位，請求被告應給付部分價金二百一十四萬元，為無理
    由。
七、綜上所述，原告請求被告給付如其聲明所示之金額，為無理
    由，應予駁回。又本案事證已臻明確，兩造其餘主張與攻擊
    防禦方法，經核均與本案判決結果無影響，爰不一一予以審
    酌，附此敘明。
據上論結，原告之訴為無理由，依民事訴訟法第七十八條，判決
如主文。
中    華    民    國    99    年    4     月    2     日
                  民事第四庭    法  官  匡  偉
以上正本係照原本作成
如對本判決上訴，須於判決送達後20日內向本院提出上訴狀
中    華    民    國    99    年    4     月    2     日
                                書記官  巫玉媛

司法院資訊處製作；財團法人民間司法改革基金會備份。
